【裁判字號】    94,上易,692
【裁判日期】    951219
【裁判案由】    拆屋還地等
【裁判全文】
臺灣高等法院民事判決                 94年度上易字第692號
    上  訴  人  戊○○○
                丁○○
                庚○○
                己○○
                甲○○
                辛○○
    兼上列6人
    訴訟代理人  丙○○    住台北縣淡水鎮番子田34號
    上  訴  人  丑○○    住台北縣新店市○○路○段93號2樓
                以上8人即陳.
    被上訴人    乙○○    住台北縣新店市○○街322巷19號
                          5樓.
                壬○○    住台北縣新店市○○街379巷10號
                          4樓.
                癸○○    住台北縣中和市○○街401號
                子○○    住台北縣中和市○○街232巷24號
    上列4人
    訴訟代理人  王寶蒞律師
上列當事人間請求拆屋還地等事件，上訴人對於中華民國94年7
月11日臺灣臺北地方法院93年度訴字第1679號第一審判決提起上
訴，本院於95年11月28日言詞辯論終結，判決如下：
    主  文
上訴駁回。
第二審訴訟費用由上訴人連帶負擔。
    事實及理由
壹、程序方面：
    本件上訴人之被繼承人陳慶輝，於原審起訴主張被上訴人所
    興建之鐵皮屋，無權越界占用其所有之土地，乃依民法第76
    7條規定，訴請被上訴人拆屋還地。嗣陳慶輝於原審審理中
    民國94年3月9日死亡，由其繼承人戊○○○、丁○○、丙○
    ○、庚○○、己○○、甲○○、辛○○、丑○○共同繼承（
    陳慶輝之長女陳貴子拋棄繼承）並經原審准予承受訴訟，此
    有除戶謄本（見原審卷(三)第66頁）、繼承系統表（見原審卷
    (三)第67頁）、台灣台北地方法院家事法庭通知（見原審卷(三)
    第68頁）在卷可稽。而其等所共同繼承之訴訟標的法律關係
    ，對於共同訴訟之各繼承人，性質上必須合一確定，乃屬固
    有必要共同訴訟。原審判決上訴人即承受訴訟人全部敗訴，
    上訴人戊○○○、丁○○、丙○○、庚○○、己○○、甲○
    ○、辛○○（以下稱戊○○○等7人）聲明不服，於94年7月
    27日提起上訴，此屬有利益於共同訴訟人之行為。故承受訴
    訟人丑○○雖未提起上訴，惟依民事訴訟法第56條第1款前
    段規定，戊○○○等7人上訴第二審之效力亦及於丑○○，
    爰將丑○○列為上訴人；又丑○○於原審所為主張陳述，核
    與其他同造共同上訴人主張相左，且屬不利益於全體，依同
    法第56條第1款後段規定，丑○○所為主張陳述，對於全體
    共同上訴人不生效力；再丑○○經合法通知，未於言詞辯論
    期日到場，爰依被上訴人之聲請，准由其等一造辯論而為判
    決，合先敘明。
貳、實體方面：
一、上訴人戊○○○等7人主張：坐落台北縣新店市○○段石頭
    厝小段78-1地號土地（下稱系爭土地），於42年間因政府實
    施耕者有其田政策，由陳慶輝自原土地所有權人李孝安處單
    獨承領取得所有權。詎被上訴人所興建之鐵皮屋，無權越界
    占用系爭土地如本判決附圖編號（A）所示面積25平方公尺
    （下稱系爭建物），伊自得本於所有權能，訴請排除被上訴
    人之不法侵害。爰依民法第767條之規定，求為命被上訴人
    應將系爭建物拆除騰空後，將占用系爭土地部分返還上訴人
    之判決。
二、上訴人丑○○未到庭亦未以書狀為何聲明陳述。
三、被上訴人則以：兩造之先祖陳金象於31年6月25日，向第
    三人李孝安購買坐落台北縣新店市○○段石頭厝小段53-1、
    54、58、63、67、76、78、78-2、88、88-1、89、101、10
    1-1、101-2地號合計14筆土地，應有部分各為3/8，惟因上
    開14筆土地位置過於分散，乃與李孝安口頭交換土地，俾使
    雙方均能有集中且持分完整之土地使用，故陳氏家族以其中
    58地號分出一塊土地（即嗣後自58地號分割出之58-1地號土
    地）與系爭土地交換使用，土地上耕作之人亦隨之交換。雖
    當時並未辦理所有權移轉登記，但實際上在陳氏子孫之耕佃
    下，仍是公同共有祖產之一部分，並非陳慶輝個人之財產。
    42年間實施耕者有其田條例公布後，上開58-1地號土地由
    李家地主之佃農李龜承領，系爭土地則按當時規定，由陳氏
    家族推舉陳慶輝代表承領系爭土地，承領地價及稅賦均由各
    房分攤繳納，顯見五房兄弟間就系爭土地存有信託關係。
    依41年兩造被繼承人5房兄弟間，即大房陳秋福、二房陳冬
    貴、三房陳慶隆、四房陳慶輝、五房陳金發因分析祖產所簽
    訂之「兄弟分產鬮書合約字據」（下稱系爭鬮書）之約定，
    系爭土地係由二房陳冬貴分管使用，並搭建柴房於如附圖編
    號（A）所示土地上，陳冬貴於77年9月11日死亡後，由其配
    偶陳林糖拆除柴房，並於原址搭建鐵皮屋，現僅由被上訴人
    之一癸○○占有使用系爭鐵皮屋建物，惟亦係繼承陳冬貴分
    管使用權利，且未逾越系爭鬮書所定竹三株之位置，自非無
    權占有等語，資為抗辯。
四、原審判決上訴人全部敗訴，上訴人聲明不服，提起上訴，並
    於本院上訴聲明：原判決廢棄。被上訴人應將如附圖編
    號（A）所示面積25平方公尺之建物拆除騰空後，將占用台
    北縣新店市○○段石頭厝小段78-1地號土地部分返還上訴人
    之判決。被上訴人則於本院答辯聲明：駁回上訴人之上訴。
五、本件經依民事訴訟法第463條準用同法第270條之1第1項第3
    款規定，整理並協議簡化爭點及不爭執點後，兩造同意僅就
    言詞辯論時所陳述之事實及主張之法律關係為論斷。查兩造
    就：
  （一）兩造之先祖陳金象、陳張濕為夫妻關係，共同育有五子
        即陳秋福、陳冬貴、陳慶隆、陳慶輝、陳金發。陳金象
        於34年12月14日死亡，上開五子就陳金象所遺房地產，
        於41年8月29日簽訂「兄弟分產鬮書合約字據」，並分
        為福、祿、壽、全、昌字號分由五房兄弟各執為據。此
        有日據時期戶籍登記簿（見原審卷(一)第72至74頁）、祿
        字號之系爭鬮書在卷可稽（見原審卷(一)第21至34頁）。
  （二）坐落台北縣新店市○○段石頭厝小段第58、78-2地號土
        地由上開五房分管使用，地上建有祖屋三合院，並依系
        爭鬮書劃定各房使用範圍。
  （三）系爭土地在實施耕者有其田條例公布後，於42年7月15
        日自原土地所有權人李孝安處放領，並以陳慶輝為所有
        權登記名義人，有台北縣新店鄉（鎮）私有耕地徵收清
        冊及私有耕地放領清冊（見原審卷(二)第134至137頁）可
        查。
    等情並不爭執，自堪信為真實。惟上訴人主張系爭土地並非
    以58-1地號土地，與原土地所有權人李孝安交換而為公同共
    有祖產之一部分，實係其等之被繼承人陳慶輝於42年7月15
    日自李孝安處單獨承領取得所有權，五房兄弟間不存在信託
    關係，被上訴人所使用之鐵皮屋，無權越界占用系爭土地，
    自得訴請拆屋還地等情，則為被上訴人所否認，並以前開情
    詞置辯。是以本件兩造爭執之重點厥為：
  （一）系爭土地是否曾與同小段58-1地號土地（自58地號分割
        出）交換使用。
  （二）系爭土地是否為陳慶輝單獨所有，或為五房兄弟公同共
        有之祖產而有信託關係存在。
  （三）被上訴人是否無權占有系爭土地。
    茲分述於後。
六、系爭土地是否曾與同小段58-1地號土地（自58地號分割出）
    交換使用：
  （一）查兩造先祖陳金象於昭和17年（民國31年）6月25日向
        訴外人李孝棣購買坐落台北縣新店市○○段石頭厝小段
        53-1、54、58、63、67、76、78、78-2、88、88-1、89
        、101、101 -1、101-2地號合計14筆土地、應有部分均
        為3/8，此有日據時期持分賣渡證書在卷可稽（見本院
        卷(一)第148至152頁），首堪信為真實。又42年1月26 日
        實施耕者有其田條例公布後，58地號由政府徵收並逕分
        割出58-1、58-2、58-3、58-4、58-5地號土地，此有台
        北縣土地登記簿在卷可稽（見本院卷(一)第75頁），從而
        上開分割新增之58-1地號土地，原為陳金象所遺留之家
        產，應屬無疑。
  （二）然上開原為陳金象所遺留之58-1地號土地，於42年7 月
        15日由李龜承領，此有台北縣土地登記簿謄本在卷可稽
        （見本院卷(一)第78頁），李龜既非兩造家族之佃農，何
        以承領該58-1地號土地耕作？就此兩造家產土地由他人
        承領緣由，上訴人未為何陳述，被上訴人則主張係因上
        開陳金象購入之14筆土地位置過於分散，乃與李家地主
        口頭交換土地，俾使雙方均能有集中且有完整使用權之
        土地，故陳氏家族乃以自58地號分割出之58-1地號土地
        與系爭土地進行交換等情。經查，上訴人提出之系爭土
        地「佃農承租私有耕地複查表」（見本院卷(一)第37頁）
        ，其上載有「本號原有李龜承租於5年前陳慶輝耕作」
        一語，依政府實施耕者有其田政策時程回溯5年計算，
        系爭土地於36年、37年時係由李龜承租耕作，而李龜係
        李孝安之佃農，此為兩造所不爭執。故若非本件兩造所
        屬陳家已與李孝安交換土地耕作，則由陳金象出資購得
        之58 -1地號土地，理應不致會由李孝安之佃農李龜承
        領。又觀諸系爭鬮書之附圖，三合院祖厝部分建於系爭
        土地上，系爭土地亦為系爭鬮書分配標的之一，而系爭
        鬮書訂約人之一即五房陳金發於另案本院94年度上字第
        159號請求塗銷土地所有權登記等民事事件中，亦證稱
        ：「系爭土地（按同本件78-1地號土地）確實是我父親
        陳金象所有，當時我父親蓋房子時，有蓋到系爭土地，
        地主李孝安就與我父親交換土地」等語，此有該判決在
        卷可稽（見本院卷(二)第163頁）。本院本於被上訴人提
        出之事實及所調查之上開證據，應用經驗法則，推定判
        斷被上訴人主張上開交換使用土地之情，為合理可採信
        ，否則無以解釋為何第三人李龜得以承領58-1地號土地
        之既成事實。
七、系爭土地是否為陳慶輝單獨所有，或原為五房兄弟公同共有
    之祖產而有信託關係存在：
  （一）上訴人主張系爭土地為陳慶輝單獨向原地主承領而得，
        並非陳金象所留遺產，惟此為被上訴人所否認。經查，
        證人即系爭鬮書訂約人之一陳金發於原審證稱：「（提
        示土地登記謄本78-1地號、兄弟分產鬮書，對此份土地
        謄本是否了解，可否做說明？）這塊78之1地號是祖產
        ，我父親是台灣光復時過世的，我父親過世後所留下之
        遺產由兄弟共同經營，至41年8月29遺產由兄弟共同經
        營，這塊78之1地號是祖產，至41年8月29日兄弟間協議
        後分產如兄弟分產鬮書，當中有記載有五房兄弟每房分
        的位置，三合院是蓋在78地號上，有一部分蓋在78之1
        地號上，分產後78之1地號離原告陳慶輝較近，我們當
        初分產時每個兄弟都有分到晒穀場及菜園，78之1地號
        就分給陳慶輝使用，78-1地號原先為晒穀場、菜園、路
        地，78-1地號亦是做為兄弟要堆放稻草之用，有鬮書上
        最後一頁各房分得附表右下方『草堆地公用』可知。放
        領時鎮公所人員說這塊地不需要五個兄弟登記，只要一
        個人代表即可，法律有規定，因為78之1地號分給陳慶
        輝使用，所以就由陳慶輝代表登記放領」、「（當初兄
        弟分財產時，對鬮書協議所分得之土地是分給各該房使
        用或所有？）是分各房分管使用」、「78-1地號位置如
        被證七。78-3地號原來是78-1的一部分，被政府徵收後
        才分割為78-3」、「三合院也有用到一部分」、「耕者
        有其田放領給我們的時候，要分10年攤付，徵收的錢我
        也有繳納5分之1，每個兄弟都有繳」等語（見原審卷(一)
        第227至231頁）；又陳金發於另案本院94年度上字第15
        9號請求塗銷土地所有權登記等民事事件中亦證稱：「
        41年間立分鬮書，我們5個兄弟都有分到土地來種菜及
        曬稻穀，因為系爭土地較接近陳慶輝的土地，所以由陳
        慶輝來分管，這50餘年來均照分鬮書來管理，系爭土地
        之稅賦由5個兄弟來負擔」等語（見本院卷(二)第163頁）
        ，為有利於被上訴人之證述。上訴人雖否認陳金發上開
        證述之真實性，質以陳金發為五兄弟之一，於系爭土地
        存有利害關係，顯無法為公平之陳述等語。惟按「證人
        為不可代替之證據方法，如果確係在場聞見待證事實，
        而其證述又非虛偽者，縱令證人與當事人有親屬、親戚
        或其他利害關係，其證言亦非不可採信」（參照最高法
        院53年台上字第2673號判例意旨）。本院審酌陳金發為
        系爭鬮書之訂約人之一，曾當場見聞上開情事，其於不
        同訴訟事件所為證詞彼此一致並無矛盾，且依系爭鬮書
        附圖所示，陳金發在系爭土地上並無分管部分，充其量
        僅有使用公用空地、公用草堆地，縱其證稱系爭土地為
        公同共有之祖產，依分割後之系爭土地面積287平方公
        尺，其僅能取得5分之1即57.4平方公尺之可能利得，所
        得利益尚非鉅大，且兩造均為陳金發親兄長之繼承人，
        應無偏袒何造之虞，參酌上開最高法院判例意旨，其證
        言尚非不可採信。
  （二）再者，系爭鬮書第1條約定：「父遺地產坐落新店鎮安
        坑子石頭厝六七番、壹０壹番、壹０壹番之壹、壹０壹
        番之貳、建七八番、七八番之貳等計拾四筆及房屋公
        庭菜園等，按照附表、地產分割表及房產分割表，各點
        劃定應得農耕之事」，雖未包括系爭土地地號在內，惟
        觀諸系爭鬮書所附之「房產分割表」（見原審卷(一)第32
        頁）記載：「二、所有本家房產地皮照左列分配應得：
        公廳作為公用，以供祀奉祖先之需。附圖記載房屋
        各有所得各按鬮位居管，所有四號公廳暫時附以需要各
        房爆谷（即曬穀之意）使用，至於日後房屋增築時，使
        用公庭之人，應徵得各房同意方得建築使用，不得擅自
        處理」等語，該附圖（見原審卷(一)第33至34頁）與原審
        94 年2月1日勘驗測量筆錄（見原審卷(二)第246至247頁)
        、台北縣新店地政事務所94年3月21日北縣店地測字第
        0940003396號函檢附之土地複丈成果圖（見原審卷(二)第
        255至256頁）相互對照，可以得知該附圖所繪之三合院
        祖厝（屬二房、三房、四房之祖厝）、二房爆谷使用之
        貳號公庭、三房爆谷使用之肆號公庭、四房爆谷使用之
        號公庭、三房使用之肆號菜園、四房使用之號菜園
        、公用空地、公用草堆地，其部分或全部之位置均位在
        系爭土地（含嗣後自系爭土地分割出之78-3地號土地）
        上。顯見系爭土地亦在系爭鬮書之分配範圍內，又系爭
        土地係以58-1地號土地（自58地號分割出）交換使用而
        取得，已如前述。故系爭鬮書將系爭土地列為分配範圍
        ，雖未辦理所有權移轉登記，惟仍取得系爭土地之移轉
        登記請求權（嗣於42年間以放領方式來達到移轉所有權
        ，詳後述），足認系爭土地應屬五房兄弟公同共有之祖
        產。
  （三）按實施耕者有其田期間放領耕地時，以戶長或家屬一人
        名義代表承領，但由各當事人分管分割，經協議分別取
        得其現耕地部分所有權者，得准予分割，此有內政部89
        年6月28日台（89）內地字第8908843號函在卷可稽（見
        原審卷(三)第57至58頁），可知當時確有以戶長或家屬一
        人名義代表承領之事實。從而被上訴人主張系爭土地依
        放領當時法令規定，推由陳慶輝以其名義代五房兄弟承
        領之情，尚非無稽。再者，依上訴人提出之系爭土地「
        佃農承租私有耕地複查表」（見本院卷(一)第37頁），其
        佃農家屬人數一欄記載為「本戶共11人男5人女6人」，
        就此記載之人別，上訴人未為何陳述主張，被上訴人則
        主張該記載11人，指複查當時尚生存之五房兄弟之母親
        陳張濕、五房兄弟及其配偶，共計男5人女6人之情，足
        信被上訴人所述耕地放領前之調查資料，已顯示系爭土
        地為五房兄弟共管之祖產，僅推由陳慶輝以其一人名義
        代領並為產權登記，應屬真實。
  （四）再按「受託人取得信託財產之方式，由委託人就自己所
        有之財產為移轉者有之；由委託人使第三人將財產權移
        轉與受託人者有之；由受託人原始取得受託財產者亦有
        之。祇須委託人與受託人有信託合意為已足，殊無囿限
        信託財產應由委託人先取得其所有權後，再移轉於受託
        人之必要」、「主張契約關係之存在者，雖不能證明其
        契約締結之事實，但依契約履行之事實，足以推定其契
        約關係之存在時，自不容契約當事人無端否認」（參照
        最高法院89年度台上字第467號裁判意旨、21年上字第
        3046號判例意旨）。本件上開五房兄弟間，對於推由陳
        慶輝以其一人名義承領系爭耕地之事實，雖無明言信託
        及另行簽訂契約，惟綜合上開各情，本諸經驗法則，應
        可推知於42年間，以當時使用系爭土地之陳慶輝出面代
        表，自原地主李孝安處承領系爭土地，以達到移轉所有
        權之目的，五造兄弟並簽訂系爭鬮書，將包含系爭土地
        在內之陳金象所遺田地產為分管使用，參酌上開裁判意
        旨，足見五房兄弟就系爭土地應存有信託關係。
八、被上訴人是否無權占有系爭土地：
    經查，系爭土地係屬鬮書所附房產分割表內土地之一，系爭
    鬮書業將兩造先祖陳金象遺留房地分予五房兄弟分管使用，
    而系爭土地係因其後放領時，五房兄弟約定推由陳慶輝一人
    名義登記，非屬陳慶輝個人獨有，應屬五房兄弟公同共有之
    祖產。兩造既各自繼承二房陳冬貴、四房陳慶輝分管使用權
    益，無論本於五房兄弟間之信託法律關係，或本於系爭鬮書
    之共有物分管約定，縱被上訴人確有占用系爭土地之事實，
    亦非無權占有。從而，上訴人基於所有人地位主張被上訴人
    無權占用系爭土地，訴請拆除系爭鐵皮屋並返還系爭土地，
    即屬無據，不應准許。
九、綜上所述，本件上訴人主張被上訴人無權占用系爭土地，為
    不足採，被上訴人抗辯系爭78-1地號土地非上訴人之被繼承
    人陳慶輝一人獨有，且系爭土地已約定分管使用，當屬可信
    。從而，上訴人本於民法第767條之規定，請求被上訴人將
    坐落系爭土地上如附圖編號（A）所示面積25平方公尺之建
    物拆除，並返還系爭土地，為無理由，不應准許。原審為上
    訴人敗訴之判決，並無不合。上訴意旨指摘原判決不當，求
    予廢棄改判，為無理由，應予駁回。本件事證已明，兩造其
    餘攻擊防禦方法及未經援用之證據，經本院審酌後，核與
    本件之結論，不生影響，爰不一一贅述，附此敘明。
、據上論結，本件上訴為無理由，依民事訴訟法第449條第1項
    、第78條、第85條第2項、第463條、第385條第1項前段，判
    決如主文。
中    華    民    國    95    年    12    月    19    日
                    民事第10庭
                        審判長法  官  阮富枝
                              法  官  黃豐澤
                              法  官  陳財旺
正本係照原本作成。
本判決不得上訴。
中    華    民    國    95    年    12    月    19    日
                              書記官  鄭淑昀


司法院資訊處製作；財團法人民間司法改革基金會備份。
